【裁判字號】    94,上,472
【裁判日期】    950620
【裁判案由】    侵權行為損害賠償
【裁判全文】
臺灣高等法院民事判決                   94年度上字第472號
上  訴  人  全民電通投資股份有限公司
法定代理人  甲○○
訴訟代理人  黃英哲律師
            劉姿吟律師
上  訴  人  乙○○
訴訟代理人  黃英哲律師
複 代理 人  劉姿吟律師
被上  訴人  丙○○
訴訟代理人  洪貴參律師
            陳世偉律師
上列當事人間侵權行為損害賠償事件，上訴人對於中華民國94年
3 月25日台灣台北地方法院92年度重訴字第1763號第一審判決提
起上訴，本院於95年6月6日言詞辯論終結，判決如下：
    主      文
上訴駁回。
第二審訴訟費用上訴人負擔。
    事實及理由
甲、程序方面：
一、上訴人全民電通投資股份有限公司（下稱全民公司）之法定
    代理人原為上訴人乙○○，然上訴人全民公司於民國（下同
    ）94年7月2日召開94年度股東常會，決議解散公司，推選 7
    位清算人，2位監察人，並於同年7月14日召開第 1屆清算人
    會議，推選甲○○為代表上訴人全民公司之清算人，此有上
    訴人全民公司94年股東常會會議紀錄、第 1次清算人會議紀
    錄在卷可稽（本院卷第53頁─第59頁），故上訴人乙○○之
    法定代理權業己消滅，甲○○依公司法第8條第2項之規定於
    執行職務範圍內為上訴人全民公司之負責人，茲上訴人全民
    公司之法定代理人甲○○已向本院聲明承受訴訟（本院卷第
    51頁─第52頁），核與民事訴訟法第170條、175條規定相符
    ，應予准許，合先敘明。
乙、實體方面：
一、上訴人起訴主張：上訴人全民公司於83年初與被上訴人丙○
    ○代表之民間投資股份有限公司（下稱民間公司）結合，成
    立民間全民電視有限公司（下稱民視公司），共同爭取無線
    電台頻道，終使民視公司獲得第 4家無線電視台籌備許可，
    且民視公司成立後，上訴人全民公司經營階層及員工對民視
    公司所付出之努力，並不亞於民間公司；詎民視公司前董事
    長即被上訴人丙○○不念以往與上訴人乙○○及其他同仁共
    同奮鬥之革命情誼，竟於其92年 8月所發行之「民視與我」
    一書之第80頁、第135頁、第136頁及第 138頁中虛構事實，
    完全抹煞上訴人全民公司經營階層及員工對民視公司創立過
    程所付出之心血與貢獻，將民視公司創立之功勞完全攬於一
    身，反以不道德、無理取鬧、惡鬥等字眼形容伊等，實已侵
    害上訴人乙○○之名譽及上訴人全民公司辛苦累積之商譽及
    信用，伊等乃寄發存證信函，要求被上訴人提出澄清及說明
    ，未獲回應，上訴人乙○○乃於92年10月 7日代表全民公司
    召開記者會，並提出嚴正聲明，被上訴人非但未為善意回應
    ，更反於同日下午召開記者會，發布不實內容之聲明稿（下
    稱系爭聲明稿）：「前新聞部經理事件、股東大會上，前任
    李總經理遭無端羞辱、董事會內部鬥爭等事件，在在均因『
    全民』公司的代表人所為。這種自詡也深愛民視，結果卻『
    陽奉陰違』的行徑，的確是『不道德』，也真的傷害到所有
    股東的權益，為了『奪權』的私人目的，妄顧全台灣人渴望
    建立一家屬於台灣人的電視的初衷與理念…」等，顯然顛倒
    是非，惡意污衊伊等，實已對伊等之名譽及商譽造成無可彌
    補之損害，為此依侵權行為之法律關係提起本件訴訟。爰聲
    明：(一)被上訴人應給付上訴人全民公司新台幣（下同）1,00
    0萬元、給付上訴人乙○○500萬元及均自起訴狀繕本送達翌
    日起至清償日止，按年息百分之 5計算之利息。(二)被上訴人
    應於中國時報及自由時報第1版之下半版各刊登1天如附件所
    示之道歉啟事。(三)願供擔保，請准宣告假執行。
二、被上訴人則以：民視公司之主要股東為民間公司及上訴人全
    民公司，全民公司於民視公司第 2階段增資時，就所募得之
    資金，以民視公司虧損為由，拒絕依原向股東所為之承諾10
    0%投資於民視公司，其做法包括：刊登廣告攻擊民視公司經
    營階層，或放任許榮棋大鬧股東會，並羞辱民視公司董事長
    即伊本人及總經理李光輝，不顧股東反對修改章程轉投資環
    球電視公司，更指派許榮棋為其法人代表擔任民視公司監察
    人，藉機擾亂民視公司經營階層之穩定性，伺機收購民間公
    司散戶股權，爭奪民視公司經營權等，其做法應可受公評。
    「民視與我」乙書所載，無非事實之記述，無上訴人所指摘
    侵權情事。又，上訴人乙○○於86年6月29日民視第1屆第10
    次董監事聯席會發言：「…若對等原則這個原則願意確認，
    就不會有任何問題，全民也不至於為此對『民間』不服氣，
    說『全民』不道德，所以沒有人要到『全民』，若這樣全民
    就試給你看，一樣很有道德，一樣可以滿…」等語，而系爭
    「民視與我」乙書有關「全民不道德」之語句，為對上訴人
    乙○○所言全民「不道德」之呼應，不能認係侵權行為。至
    於系爭「聲明稿」所載：股東大會上，前任李總經理遭無端
    羞辱…在在均因「全民」公司的代表所為等語，絕非虛妄憑
    空，可受公評，伊並無侵權行為，自不負損害賠償責任等語
    ，資為抗辯。
三、原審駁回上訴人之訴及假執行之聲請。上訴人就其敗訴之部
    分一部不服，提起上訴，並於本院聲明：(一)原判決關於駁回
    上訴人全民公司在第一審超過9,999,999元部分之訴 ，與上
    訴人乙○○在第一審超過4,999,999元部分之訴 ，與被上訴
    人應於中國時報及自由時報第1版之下半版各刊登1天如起訴
    狀附件所示之道歉啟示部分之訴，及各該部分假執行之聲請
    ，暨各該部分訴訟費用之裁判均廢棄。(二)上開廢棄部分，被
    上訴人應給付上訴人全民公司、乙○○各1元 ，並應於中國
    時報、自由時報第1版之下半版各刊登1天如附件所示之道歉
    啟事。(三)第2、3項聲明，願供擔保請准宣告假執行（上訴人
    等就敗訴之9,999,999元及4,999,999元部分，並未聲明不服
    ，此部分已告確定）。被上訴人則聲明：上訴駁回。
四、兩造不爭執之事項：(一)被上訴人於92年 8月著作及發行「民
    視與我」乙書。(二)被上訴人於92年10月 7日發布系爭聲明稿
    。
五、本件上訴人主張：全民公司83年初與被上訴人丙○○代表之
    民間公司結合，成立民視公司，共同爭取無線電台頻道，終
    使民視公司獲得第 4家無線電視台籌備許可，且民視公司成
    立後，上訴人全民公司經營階層及員工對民視公司所付出之
    努力，並不亞於民間公司，詎被上訴人丙○○竟於其所發行
    之「民視與我」一書中第80頁、第135頁、第136頁及第 138
    頁虛構事實，完全抹煞上訴人全民公司經營階層及員工對民
    視公司創立過程所付出之心血與貢獻，將民視公司創立之功
    勞完全攬於一身，反以不道德、無理取鬧、惡鬥等字眼形容
    伊等，實已侵害伊等之名譽、商譽及信用。伊等乃要求被上
    訴人提出澄清及說明，未獲回應，上訴人乙○○乃於92年10
    月 7日代表全民公司召開記者會，並提出嚴正聲明，被上訴
    人非但未為善意回應，更反於同日下午召開記者會發布不實
    之聲明稿，顛倒是非，惡意污衊伊等，實已對伊等之名譽及
    商譽造成無可彌補之損害，為此依侵權行為之法律關係請求
    被上訴人應給付上訴人全民公司、乙○○各1元 ，並應於中
    國時報、自由時報第1版之下半版各刊登1天如附件所示之道
    歉啟事。然此為被上訴人所否認，並以上開情詞置辯，是本
    件應審酌者厥為：民視公司的成立及增資過程是否為可受公
    評之事實？上訴人之名譽是否因被上訴人之言論而受貶損？
    被上訴人之言論是否合於侵權行為要件？茲分述如下：
(一)、按言論自由為人民之基本權利，國家應給予最大限度之維護
    ，俾其實現自我、溝通意見、追求真理及監督各種政治或社
    會活動之功能得以發揮。在現代立憲主義國家中，個人有思
    想信仰之自由，並有將其思想所得之意見、評論加以表述予
    公眾知悉之自由，國家不得加以干涉，此點與事實報導迥異
    ，不僅無合理查證之要求，也不因言論發表人為媒體或個人
    而有不同。且縱於私法關係中，本於基本權客觀面向之作用
    ，作為客觀之法原則，國家對於個人意見表述之自由，亦應
    給予最大尊重，使真理愈辯愈明而達去蕪存菁之效果，因此
    對於可公評之事，縱加以不留餘地或尖酸刻薄之評論或表達
    其個人之意見，均應受憲法之保障（最高法院93年台上字第
    1805號判決意旨參照）。
(二)、查被上訴人所著作之「民視與我」一書，內容敘述被上訴人
    在國內求學過程（歷經：小學老師於 228事變時被槍斃、嘉
    義市長選舉政治怪象、大學時任代聯會主席與校方交涉、關
    仔嶺會議）產生其政治意識，其後赴美國留學，學成後擔任
    1970年籌組全球性之台灣獨立聯盟（WUFI）並擔任主席，中
    美斷交後於1982年成立國民外交組織台灣人公共事務會（FA
    PA），1990年回國成立公民投票促進會推動公民投票，1993
    年為推動公民投票而決議爭取開放第 4家無線電視台，1994
    年上訴人全民公司與民間公司合併申設民視電視台，1995年
    成立民視公司擔任董事長，民視公司開播初期經營上所產生
    之問題、發生虧損、增資、董事會改組，以及自2000年起民
    視公司營運漸入佳境，最後於2003年 8月27日辭去民視公司
    董事長等。全書完整地記載我國歷史上第一家民營無線電視
    台成立之源起，及申設、營運過程所遭遇之困難，對於過去
    長期處於媒體遭壟斷之我國，具有相當之意義，又民視公司
    之資本達44億6千萬元 ，股東及間接透過民間公司及全民公
    司投資之人達數萬人，該公司內部問題涉及多數人之利益，
    為可受公評之事，其內容如屬於公共事務相關紀事及個人意
    見表達，而非惡意毀損他人名譽之陳述，依首開說明，應受
    憲法有關言論自由規定之保障。
(三)、上訴人主張被上訴人於「民視與我」一書有關毀損上訴人乙
    ○○名譽及上訴人全民公司商譽信用內容之分析:
(1)、書中第80頁：「第一、『民間』的發起人較重理念，而『全
    民』較重商業利益」，因此1994年6月2日『民間』在董事會
    決定對『全民』商業利益的考量，表示保留的態度。」、「
    為爭取無線電視台頻道，『民間』採取股權大眾化之群眾路
    線，『全民』則採取菁英路線：若爭取不到許可執照，前者
    可把已繳股金退還…後者則可能全部泡湯；若爭取到，前者
    對所有發起人之權利一律平等…後者則照其為籌備而投入之
    資金，乘好幾倍，保障其認股權，並聽任其溢價轉讓認股權
    而獲取利益。兩者合作後，就認股之不平等恐引起爭議，『
    民間』才採取保留立場。」等語。查，公司法第 1條開宗明
    義規定：「本法所稱公司，謂以營利為目的，依照本法組織
    、登記、成立之社團法人」公司以營利為目的，實乃天經地
    義，無任何臧否之意，對上訴人乙○○名譽或全民公司商譽
    並無貶損之情事；況上訴人亦自稱：「多數股東志在謀取企
    業利潤」等語（本院卷第22頁），又上訴人乙○○於全民公
    司93年度股東常會中已指出：全民公司將所募集之資金部分
    定存於國外，部分轉投資其他事業，如印尼之沉香事業等，
    並稱：「…作為一個企業經營者，最高的道德檢驗標準就是
    能否替公司賺錢，突破媒體，尚未完成的另一項責任是拿回
    民視股票，並且要賺錢…」等語，而上訴人全民公司董事會
    提請討論事項說明中亦指出：「發放民視股票一案長久以來
    是股東殷殷企盼的一件喜事」，股東大會並決議成立「發放
    民視股票審議推動小組」等，此有全民公司93年度股東常會
    會議紀錄附卷可稽（本院卷第53頁─第58頁）。依上訴人全
    民公司上開轉投資及催促民視公司發放股利等商業行為以觀
    ，顯見其確著重商業利益。次查，民間公司原以發起人股金
    之利息充作籌備費用，因以利息作為籌備費用，未來倘未能
    申請到執照，因股金本金仍在，民間公司依約方得退還參與
    發起民眾之全額出資，但因支出龐大，將告用罄。為求順利
    出線，遂決定與上訴人全民公司協談。過程中，全民公司提
    出特定發起人股金充作籌備資金，及特別利益20至30倍之要
    求，此有1994年6月2日「民間傳播股份有限公司」（即現民
    間公司）之臨時董監事會議第 2次會議紀錄可參（本院卷第
    85頁）。依此要求，上訴人全民公司未來若無法申請到執照
    ，因發起人之股金已經充作籌備資金，可能已經全數支出，
    屆時自無法返還股款，甚至有泡湯之虞。而上訴人全民公司
    要求特定發起人享有特別利益20倍至30倍，正為被上訴人書
    中所論：「…後者則照其為籌備而投入之資金，乘好幾倍，
    保障其認股權，並聽任其溢價轉讓認股權而獲取利益」之由
    來。是被上訴人所書，均有所本，並無損害上訴人等名譽或
    商譽。依上所述，上開內容為被上訴人評論民間公司與全民
    公司並沒有合併為一家公司之客觀條件，就兩家公司發起人
    何者重理念何者重商業利益及所採取股權路線之分析，均屬
    於被上訴人個人主觀價值，或意見之表述，無所謂真實與否
    之問題，其立論是否可取，閱讀者可以依全書內容自行判斷
    ，並非侵權行為。
(2)、書中第80頁：「第三、民視第一屆董事會有21位董事：兩家
    投資公司各派10位。『全民』的10位董事中，有余陳月瑛與
    余政道、乙○○與張育宏，兩個家庭佔40﹪的『全民』董事
    名額，可是這兩個家庭投資『全民』的總金額恐怕不會超過
    『全民』總投資額的1 ﹪。『全民』這種作風及精神與『民
    間』格格不入，種下日後衝突的遠因」等語。查，被上訴人
    所述民視公司董事中，有余陳月瑛、余政道、乙○○與張育
    宏之事實，為兩造所不爭執，而上開 4人於全民公司持股比
    例約占2.4％ ，此有證人王明玉所提出之全民公司公開說明
    書摘要在卷可稽（原審卷(二)第80頁），被上訴人所述其等之
    股權比例與實際情況，雖稍有出入，但與被上訴人所述董事
    席次多但董事所持之股權少之主要事實則相符合，無貶損上
    訴人等名譽或商譽可言，至於如此比例，上訴人認為合於經
    營與所有分離之公司治理觀念，而被上訴人認為不妥當，則
    屬被上訴人個人意見之表達，不能認有毀損上訴人名譽或商
    譽信用情形。
(3)、書中第135頁至第136頁：「…本來民視打算接受45億元，可
    是『全民』認為他們還是比『民間』少了11億元多，因而片
    面決定在向外募資，以達到與『民間』同樣的投資額。在未
    經民視董事會通過，也未與『民間』商量的情況下，『全民
    』逕自向外募資。1997年 5月30日，『全民』發出募資信函
    …這封信的發出，是『民間』與『全民』衝突的開始。為解
    決雙方的爭議，我在6月20日至12月29日的192日間，召開10
    次的董監事聯席會議，平均19日開 1次會。由密集的開會，
    可知事態的嚴重。（1997年） 6月20日的董監事會中…『民
    間』的董監事反對再增資，他們的發言內容可歸納為下列三
    點：第一、『全民』不道德…二、傷害股東權益…第三、經
    營階層的評估：陳剛信與李光輝的評估，45億的資金剛好…
    不需再增資」。查：民視公司增資之過程，於成立時民間
    公司出資10億2千萬餘元 ，上訴人全民公司出資6億4千萬餘
    元，共16億7千萬餘元，為兩造所不爭執；嗣於86年1月間原
    擬增資至30億元，增資募款截止日為同年 2月28日截止，若
    在期內額滿30億元，則提前截止，因政府宣布 2月28日（星
    期5）為國定假日，因而將增資募款日延至3月3日（星期1）
    ，於截止日，民間公司募得27億8千9百94萬元，全民公司募
    得16億7千26萬元，惟同年5月30日上訴人全民公司以民視公
    司信紙寄發增資信函，謂民視公司第 2階段資本額為60億元
    ，因民間公司已先認足30億元，上訴人全民公司必須提前開
    放第 2階段額度，以認足30億元股本，此有備忘錄、募股進
    度一覽表、增資宣傳單，以及證人王明玉所提供之 2件增資
    宣傳單附卷可稽（原審卷(一)第109頁─第112頁、原審卷(二)第
    77頁、第78頁）。然上訴人全民公司所辦理第 2階段增資計
    畫，為民間公司所否認，民間公司並發函予以制止，此有民
    間公司87年 6月13日民投字第1022號函在卷可稽（原審卷(一)
    第 113頁）。足見上訴人書中所述增資過程之敘述，並無不
    實。又本件發生增資糾紛後，被上訴人已召開過10次會議
    ，為兩造所不爭執（原審卷(一)第13頁），而民視公司確於86
    年6月20日、29日、12月4日董監事聯席會及及同年12月22日
    臨時董事會、同年12月29日董事會中討論增資之問題，此有
    民間全民電視（股）公司第1屆第9、第10、第16次董監事聯
    席會紀錄及同年12月22日臨時董事會、同年29日董事會紀錄
    在卷可稽（原審卷(一)第115頁─第117頁，第256頁、第257頁
    ），與被上訴人抗辯其有多次開會解決增資爭議之事實相符
    ，且被上訴人於書中亦附記：「事隔多年，唯恐記憶不清，
    本節大多依據董監事會議紀錄，以及會議現場的錄音帶寫成
    的。」，足見其所述純屬紀錄事實，就上訴人全民公司之公
    司商譽及信用並無貶損之意，縱該上開10次會議中，有部分
    非討論增資議題，然此亦無損於上訴人等之名譽或商譽。
    另被上訴人記載86年 6月20日董監事會中有人發言「全民不
    道德」，依證人即民視公司副總經理王明玉證稱：「增資的
    時候，因為只有16億，應該要有30億，因為全民的錢沒有全
    部進來，所以才會有『不道德』的說法。實際上民視只有 1
    次增資，但他們說有 2次增資，是不正確的。『不道德』是
    李鎮源認為全民在被證4的信函中（即全民公司第2階段增資
    宣傳單），說有第 2次增資，與事實不符，所以才說的等語
    。」（原審(二)第68頁反面），上訴人等增資募得之資金，並
    未投入民視公司，且民視公司僅辦理 1次增資，然上訴人等
    卻不顧民間公司之反對，擅自辦理第 2階段之增資募款，故
    李鎮源院士方有「不道德」之說，堪信為真實。故此部分之
    記載，亦與事實相符，自無侵權可言。
(4)、書中第138頁：「…6月29日，再開董監事會議…乙○○在開
    會到一半時，便自行離席，留給大家一個印象，如不接受60
    億資金，民視將永無寧日。最後，董事會並未決定資金總額
    ，只決議：『由民視發函，請全民電通投資（股）公司所發
    第二次投資信函不實之處，予以澄清。』，全民對這個決議
    置若罔聞，依然我行我素，繼續募資，期望造成一個事實，
    讓民間不得不接受」。「『全民』的抵制，令我非常失望。
    當初把資金總額由30億增加到60億，是應『全民』的強烈要
    求，現在要降到40億也是『全民』造成的，『全民』實有道
    義上的責任協助修改章程，但『全民』不配合修改章程，把
    資金降至40億，實是無理取鬧」等語。查，86年 6月29日民
    視公司董監事會議時，上訴人乙○○確有堅持公司應增資至
    60 億元之言論，業據原審於93年10月7日勘驗該日會議之錄
    音帶屬實，製有勘驗筆錄可參（原審卷(一)第 225頁），故上
    開就上訴人乙○○部分之敘述，核與事實相符。又民視公司
    於86年12月29日董監事會議時，決議修正章程將資本額增加
    至60億元，有該次董監事會議紀錄事憑（原審卷(一)第 117頁
    ）。上訴人全民公司於募集30億元資金後，僅投資民視公司
    10億元，其餘資金則以民視公司虧損為由，未再投資等情，
    為上訴人所自承在卷（原審卷(一)第35頁），核與證人王明玉
    所證述之情節相符（原審卷(二)第69頁）。上訴人等既主張全
    民公司與民間公司在民視公司之股權必須對等，而要求民視
    公司必須增資至60億元（即兩家公司各30億元），卻於募得
    資金後以民視公司虧損為由，未將全部資金投入（嗣後亦未
    再投入），反而轉投至其他公司，而民視公司要求將資本額
    降至40億元時，上訴人全民公司卻又不配合，故被上訴人書
    中上開所述，與事實並不相違，其論述並無詆毀上訴人全民
    公司商譽及信用之處。至於民視公司發函，是否經董事會決
    議，與上訴人全民公司之商譽並不生影響，自無審究之必要
    ，併此敘明。
(四)、92年10月 7日被上訴人發給媒體之聲明稿內容：「前新聞部
    經理事件、股東大會上，前任李總經理遭無端羞辱、董事會
    內部鬥爭等事件，在在均因『全民』公司的代表人所為。這
    種自詡也深愛民視，結果卻『陽奉陰違』的行徑，的確是『
    不道德』，也真的傷害到所有股東的權益，為了『奪權』的
    私人目的，妄顧全台灣人渴望建立一家屬於台灣人的電視的
    初衷與理念…」等語。查，民視公司於董事會多次討論增資
    問題，而上訴人全民公司與民間公司就增資乙節在董事會中
    爭執不休等情，已如前述。次查，全民公司於87年所召開之
    股東會中，被上訴人及民視公司總經理李光輝在台上報告時
    ，確有發生許榮祺及另一股東跳上台，許榮祺搶麥克風，另
    一股東並欲追打李光輝之情形，業據原審勘驗錄影帶屬實，
    有勘驗筆錄在卷可憑（原審卷(一)第 225頁），自可信為真實
    。而所謂前新聞部經理事件即所謂之「楊憲宏事件」，楊憲
    宏離開民視公司後，曾於上訴人全民公司轉投資之環球多媒
    體有限公司擔任總經理一職，此有中央日報之專題報導一件
    附卷可稽（原審卷(一)第 275頁），則楊憲宏與上訴人乙○○
    之關係如何，已不待言。又依87年 6月10日大成報及自由時
    報之記載，當日股東會係為決議全民公司募得之資金可否轉
    投資其他公司之議案，支持投資民視公司之股東與許榮祺領
    導之人互相叫罵，而許榮祺卻於88年11月24日由上訴人全民
    公司指定至民視公司擔任監察人，此有全民公司88年88全字
    102號函附卷可稽（原審卷(一)第200頁），依證人即上訴人全
    民公司之董事劉金柱證稱：「2000年11月24日指派許榮祺為
    監察人，但沒有召開董事會，經過董事會同意，為何派他，
    我不清楚。當時董事長是乙○○。」等語（原審卷(二)第67頁
    ）。以證人劉金柱係上訴人全民公司董事身分，尚不清楚此
    事之決策流程，是被上訴人所言，乃合理推論。又許榮祺在
    「台灣之聲」長年攻擊過民視公司，業據證人王明玉證述明
    確（原審卷(二)第69頁），復於上開股東會中，阻擾民視公司
    總經理李光輝上台報告等情，則上訴人等指派許榮祺至民視
    公司擔任監察人等舉確實造成民視公司內部極大之反彈，並
    傷害到股東之權益，應係屬實。是系爭聲明稿之言論並非全
    然無據。且系爭聲明稿係針對上訴人乙○○於92年10月 7日
    聲明指責被上訴人所為之反駁，較一般評論措辭嚴厲亦屬合
    乎常情（上訴人乙○○上開聲明中亦有賣友求榮等文句），
    核其內容，非專以損害上訴人乙○○之名譽為目的，屬於合
    理範圍內之自辯行為，並非侵權行為。
六、綜上所述，被上訴人於「民視與我」一書及系爭聲明稿，雖
    有上開言論，但該言論或就可受公評之事為適當之評述，或
    為有合理確信之事實，或非專以損害上訴人乙○○之自辯行
    為，所為之陳述應受言論自由之保護，自不負權行為責任。
    從而，上訴人等依民法第184條第1項及第 195條侵權行為之
    法律關係，請求被上訴人給付上訴人全民公司及乙○○各 1
    元，及均自起訴狀繕本送達之翌日起至清償日止，按年息百
    分之5計算之利息，並應於中國時報及自由時報第1版之下半
    版各刊登 1天如附件所示之道歉啟事，即屬無據，應予駁回
    。原審駁回上訴人之訴及假執行之聲請，經核於法並無不合
    ，上訴意旨指摘原判決不當，求予廢棄改判，為無理由，應
    予駁回。
七、兩造其餘之攻擊或防禦方法及未經援用之證據，經本院斟酌
    後，認為均不足以影響本判決之結果，自無逐一詳予論駁之
    必要，併此敘明。
八、據上論結，本件上訴為無理由，依民事訴訟法第449條第1項
    、第78條，判決如主文。
中    華    民    國    95    年    6     月    20    日
                  民事第十五庭審判長法  官  黃騰耀
                                    法  官  許文章
                                    法  官  黃國永
正本係照原本作成。
如不服本判決，應於收受送達後20日內向本院提出上訴書狀，其
未表明上訴理由者，應於提出上訴後20日內向本院補提理由書狀
（均須按他造當事人之人數附繕本）上訴時應提出委任律師或具
有律師資格之人之委任狀；委任有律師資格者，另應附具律師資
格證書及釋明委任人與受任人有民事訴訟法第466條之一第一項
但書或第二項（詳附註）所定關係之釋明文書影本。
中    華    民    國    95    年    6     月    22    日
                                    書記官  葉國乾
附註：
民事訴訟法第四百六十六條之一（第一項、第二項）：
對於第二審判決上訴，上訴人應委任律師為訴訟代理人。但上訴
人或其他法定代理人具有律師資格者，不在此限。
上訴人之配偶、三親等內之血親、二親等內之姻親，或上訴人為
法人、中央或地方機關時，其所屬專任人員具有律師資格並經法
院認為適當者，亦得為第三審訴訟代理人。


司法院資訊處製作；財團法人民間司法改革基金會備份。
